臺灣高雄地方法院刑事判決　　　　　　　94年度訴字第4011號
公　訴　人　臺灣高雄地方法院檢察署檢察官
被　　　告　己○○原名鄭源龍.
選任辯護人　徐豐益律師
上列被告因妨害自由等案件，經檢察官提起公訴（93年度偵字第
6720號），本院判決如下：
    主  文
己○○共同犯剝奪他人行動自由罪，累犯，處有期徒刑拾月。
    事  實
一、己○○前因公共危險案件．經本院以88年度交易字第660 號
    判處有期徒刑3 月，於民國89年10月9 日易科罰金執行完畢
    。惟仍不知戒慎，於90年5 月間，與其妻辛○○（另處分不
    起訴）將原登記於辛○○之弟謝忠文名下，車牌號碼YP—
    0953號之自小客車出售予甲○，惟未訂定書面之買賣契約，
    經甲○支付車款新台幣23萬元後受讓該車，且交予其子賈文
    山使用；詎己○○未依約將該車過戶至賈文山名下，嗣因該
    車於同年8 月25日失竊，經甲○查得該車於同年11月14日過
    戶至林志憲名下，因而認係己○○、辛○○先詐稱賣車，再
    將該車竊走出售。同年月25日12時許，甲○請其友人庚○○
    偕同乙○○、丙○○赴己○○、辛○○所經營設在高雄市○○區○○路234 號之高龍汽車商行（下稱高龍車行）欲找己○○詢問未遇（辛○○於前一日已交付買賣契約書予乙○○
    ）；同日下午7 、8 時許，甲○、庚○○、乙○○及丙○○
    復至高龍車行，己○○竟基於剝奪彼等行動自由之犯意，夥
    同有前開犯意聯絡之真實姓名年籍不詳成年男子十餘名，將
    車行之鐵門拉下，並分持椅子、鐵條、木棍等物，分別圍住
    並質問買賣契約書何在，並進而毆打庚○○、乙○○、丙○○等3 人，致乙○○受有頭部外傷合併頭皮血腫、身體及四
    肢多處鈍挫傷等傷害（業經檢察官以撤回告訴為由為不起訴
    之處分）、丙○○受有頭部外傷合併頭皮撕裂傷（3 公分）
    、左手中指撕裂傷（2 公分）、胸部、背部及四肢多處鈍挫
    傷等傷害（未據告訴）、庚○○則受有不詳之傷勢（未據告
    訴），己○○在旁則以打死他們，契約書今天不拿出來就抓
    到半屏山活埋等語脅迫彼等交出買賣契約書，而以前開方法
    剝奪彼等行動自由，甲○則在旁跪哭求饒，庚○○因恐其等
    遭打死，遂允交出，即由己○○駕車夥同另名不詳成年男子
    帶同庚○○赴甲○位在高雄市左營區○○○路907 號住處，
    自甲○之女丁○○處取得買賣契約書。嗣因丁○○報警，經
    警至高龍車行查看，己○○迄前開不詳男子離去後始開門，
    甲○、乙○○、庚○○及丙○○等人始得以獲釋。
二、案經甲○、乙○○訴請臺灣高雄地方法院檢察署檢察官偵查
    起訴。
    理  由
壹、證據能力方面：
一、按被告以外之人（含被害人、告訴人、證人、共同被告等）
    於審判外之言詞，係屬傳聞證據，原則上並無證據能力，刑
    事訴訟法第159 條第1 項定有明文；又被告以外之人於偵查
    中向檢察官所為之陳述，除顯有不可信之情況者外，得為證
    據，同法第159 條之1 第2 項亦有明文。惟依同法第158 條
    之3 規定，證人依法應具結而未具結者，其證言不得作為證
    據。經查：被害人乙○○於93年5 月13日、94年4 月13日、
    94年4 月14日在偵查中所為陳述，已依法具結，且無顯不可
    信之情況，即有證據能力。
二、其餘起訴書所引之被害人甲○、乙○○、庚○○於警詢所為
    之言詞陳述及書面證據，屬被告以外之人於審判外之書面陳
    述，原無證據能力，惟經審判長提示並告以要旨後，被告己○○及其辯護人均知該書面陳述係審判外之書面證據，惟均
    未於言詞辯論終結前表示異議，本院審酌上開證據作成過程
    並無不適當之情形，又對於被告涉案之事實具有相當之關聯
    性，依刑事訴訟法第159 條之5 第2 項之規定具有證據能力
    。
貳、實體方面：
一、訊據被告己○○否認有何剝奪被害人甲○、乙○○、庚○○
    及丙○○等人行動自由之犯行，辯稱：當天被害人到場時，
    僅有其妻及子戊○○在場，因乙○○毆打其子，故其與友人
    李國華及小舅子和被害人互毆，並沒有關鐵門，也沒有十多
    人在場等語。經查：
  (一)上開犯罪事實，業經證人甲○證稱：有向被告夫婦買YP—09
    53號自小客車而認識，錢已付清，惟被告始終未辦過戶，90
    年8 月25日車子失竊，報案後獲知該車於90年11月14日過戶
    給林志憲，因此懷疑被告一車二賣，買車時並未寫契約書，
    是後來臨時寫的；被打當日有去車行，欲找其退款，鐵門被
    被告拉下來，十幾人衝出毆打乙○○、丙○○及庚○○，對
    方有要求渠等拿出契約書，後來是庚○○被押到伊住處那兒
    拿契約書，不久警方到場，被告等到其他人逃走後才開門等
    語（詳警卷第1-3 頁、本院卷第105-111 頁）；證人乙○○
    證稱：案發前一日，伊與庚○○、丙○○先至高龍車行，辛○○有交付買賣契約書予其收受，伊隨即交予庚○○，辛○○並請伊等於次日即案發日中午至高龍車行，說要還錢，但
    屆時其與庚○○、丙○○依約前往後，被告說籌不到錢，晚
    上再去，故當晚7 、8 時許，伊與甲○、庚○○、丙○○等
    人再次前往，進入車行後，被告即把門拉下，並由樓上、後
    門等處衝出一、二十人，持鐵條、椅子、木棍等加以毆打，
    問契約書在何處，甲○在旁跪求不要打，他們還是繼續打，
    被告並說如果當天不拿出來就要抓到半屏山活埋等語，伊與
    庚○○、丙○○當時身體均受傷，後來庚○○恐伊等遭被告
    打死，才答應拿出契約書，被告即帶人押著庚○○去甲○家
    中向甲○女兒丁○○拿契約書，拿回後，契約書為被告取走
    ，警方到場敲門約十分鐘左右，十餘位年青人跑走後，門才
    被打開等語（詳警卷第4-5 頁、偵卷第22-23 頁、57頁、本
    院卷第110-111 頁）；證人庚○○證稱：案發當日下午因有
    先去高龍車行，被告夫婦答應晚上還錢，當晚伊邀友人乙○○、丙○○與甲○再去一次，當時大門是開著，伊等進入後
    ，被告持遙控器關門，有一、二十人持椅子、鐵棍、球棒等
    物毆打伊及乙○○、丙○○，伊右胸部受傷，但乙○○、丙○○被打到都跪下了，伊祇好說要把契約書交出來，而由被
    告與其一位友人駕車載伊至甲○家，伊叫甲○女兒丁○○去
    報案，警察到場敲門，十餘人即自後門逃跑，被告才開門等
    語（詳警卷第6-7 頁、本院卷第111-119 頁）；證人丁○○
    證述：案發當天晚上伊母親甲○與庚○○、乙○○、丙○○
    一起至被告車行協議如何處理車子，因車子為別人名義，大
    約半小時後，庚○○回來拿買賣契約書，並說不趕快拿回去
    ，他的朋友會被打死，伊感覺很危急，即以電話報警，後來
    再到警局會同警察到車行，到時鐵門是關著的，自信箱投遞
    孔看到屋內有很多人，大約敲了5 分鐘後門才打開，見到乙○○、丙○○身上流血，其他人則自屋後跑掉等語（詳本院
    卷第119- 125頁）。經核上開證人對於案發情節之證述內容
    均為一致，顯屬可信。證人即被告前妻辛○○亦證稱：買賣
    契約係伊寫妥親手交予甲○，衝突時為被告搶回撕毀；警察
    來時鐵門的小門是關著的，是伊打開等語（詳本院卷第134-
    135 頁）；證人李國華證稱：警察到場時鐵門是關的，是辛○○去開門的等語（詳本院卷第140 頁）。查本案發地點為
    被告所經營之車行，被害人並無理由將車行鐵門關閉，故應
    係被告或在場之共犯所為，方有以致之；而契約書原為被害
    人甲○所持有，且為買賣關係之憑據，豈有輕易交付被告之
    理，足證被告係以不法手段強行取得後予以撕毀，其用意無
    非在於否認買賣關係存在，藉以此脫免契約責任，益證上開
    被害人所述被告妨害自由之情節確實可信。此外，尚有高雄
    市監理處94年12月22日高市監密二字第0940028129號函附車
    牌號碼YP—0953號之自小客車車籍資料、行車執照影本、高
    雄市政府警察局鼓山分局車輛協尋電腦輸入單影本、乙○○
    及丙○○就診之長庚紀念醫院診斷證明書影本在卷可憑（詳
    本院卷第17-25 頁、91發查卷第26-29 頁）。被告確有被害
    人甲○等人指陳之剝奪行動自由之事實，應堪認定。
  (二)被告雖以前詞置辯，並舉證人戊○○、辛○○及李國華為證
    ；惟證人戊○○證稱：當天乙○○要伊上樓叫父親下樓後，
    即待在樓上看電視，無法聽到樓下發生何事等語（詳本院卷
    第126-129 頁）；證人辛○○雖證稱僅見被告有與被害人互
    毆行為，並無剝奪行動自由犯行，惟亦稱當日被告與三、四
    位友人在現場（詳本院卷第135 頁），此與被告所陳其與二
    位朋友在場，顯然不符，且證人與被告前為夫妻關係，所為
    證詞難免迴護，不足採信；證人李國華雖證稱：係被害人等
    人出手打被告這邊，伊與被告才還手，雙方是互毆等語，惟
    證人自身因參與毆打被害人，不無涉犯傷害、妨害自由罪嫌
    ，所為證言無非避重就輕之詞，難以採信。是被告上開所辯
    ，委無可採。
  (三)綜上所陳，是本件事證明確，被告犯剝奪他人行動自由罪，
    足堪認定。
二、查被告行為後，刑法業於94年2 月2 日修正公布，95年7 月
    1 日起施行，而行為後法律有變更者，適用行為時之法律；
    但行為後之法律有利於行為人者，適用最有利於行為人之法
    律，刑法第2 條第1 項定有明文。又有關新舊法之比較，就
    罪刑有關之共犯、未遂犯、想像競合犯、牽連犯、連續犯、
    結合犯，以及累犯加重、自首減輕暨其他法定加減原因（如
    身分加減）與加減例等一切情形綜合其全部罪刑之結果而為
    比較（最高法院95年5 月23日95年度第8 次刑庭會議決議參
    照）。經查：
  (一)修正前刑法第302 條第1 項之剝奪他人行動自由罪，原規定
    法定刑為「5 年以下有期徒刑、拘役或3 百元以下罰金」，
    依修正前刑法第33條第5 款規定罰金數額應為1 元以上；然
    依刑法施行法第1 條之1 規定，刑法修正施行後，刑法分則
    編所定罰金之貨幣單位為新臺幣，且應應提高為30倍，是修
    正後刑法第302 條第1 項法定刑度應為「5 年以下有期徒刑
    、拘役或新臺幣9 千元以下罰金」而修正後刑法第33條第5
    款提高罰金數額為新臺幣1 千元以上，並以百元計算之。是
    以上開罪名修正後關於有期徒刑、拘役等自由刑雖未加以變
    更，惟就罰金數額下限則予以提高，故修正後之法律效果對
    行為人而言較屬不利。
  (二)刑法修正前，刑法第47條原規定「受有期徒刑之執行完畢，
    或受無期徒刑或有期徒刑一部之執行而赦免後，5 年內再犯
    有期徒刑以上之罪者，為累犯，加重本刑至二分之一」，新
    法第47條第1 項則規定「受徒刑之執行完畢，或一部之執行
    而赦免後，5 年以內故意再犯有期徒刑以上之罪者，為累犯
    ，加重本刑至二分之一」，其立法理由為累犯以出於故意再
    犯者為限。被告所犯本罪為故意犯罪，依修正前、後之刑法
    第47條第1 項之規定，均構成累犯，並無特別有利者。
  (三)綜上法律修正前、後之比較，揆諸前揭說明及修正後刑法第
    2 條第1 項之「從舊從輕」原則，自以適用修正前之相關刑
    罰法律，對被告較為有利。
三、按刑法第302 條第1 項之妨害行動自由罪，係妨害他人自由
    之概括規定，故行為人具有一定之目的，以非法方法剝奪人
    之行動自由者，如以使人行無義務之事，或妨害人行使權利
    為目的，而其強暴、脅迫復已達於剝奪人之行動自由之程度
    ，即祇成立本罪，不應再依同法第304 條強制罪論處。蓋以
    此部分使人行無義務之事，或妨害人行使權利之低度行為，
    應為剝奪人之行動自由之高度行為所吸收，不能以其目的係
    在使人行無義務之事或妨害人行使權利，認為係觸犯刑法第
    302 條第1 項及第304 條二罪，而依同法第55條從一重處斷
    （最高法院29年上字第2359號判例意旨參照）。本件被告為
    迫使被害人甲○等人交出車輛買賣契約書，於被害人甲○等
    人至其車行時，將車行鐵門關閉，並夥同十餘位姓名年籍不
    詳之成年男子以共同毆打被害人乙○○、丙○○及庚○○之
    強暴方式，及以「今天不拿出契約書，就抓到半屏山活埋」
    之言語，脅迫被害人庚○○前往甲○住處向丁○○拿取買賣
    契約書交予被告，被告之行為顯已達於剝奪被害人甲○、乙○○、丙○○及庚○○之行動自由之程度，是核被告所為，
    係犯刑法第302 條第1 項之剝奪他人行動自由罪。公訴人認
    被告另犯刑法第304 條第1 項之強制罪，且與上開刑法第
    302 條第1 項之罪間，有方法、結果之牽連關係，應從一重
    論罪，揆之上開說明，自有未洽。被告與十餘位不詳姓名之
    成年男子間有犯意之聯絡及行為之分擔，均為共同正犯。被
    告以一妨害自由行為，同時剝奪被害人甲○等4 人之行動自
    由，為想像競合犯，應從一重之剝奪他人行動自由罪處斷。
    被告前因公共危險案件．經本院以88年度交易字第660 號判
    處有期徒刑3 月，於89年10月9 日易科罰金執行完畢，有臺
    灣高等法院被告前案紀錄表可參，其於執行完畢後5 年內故
    意再犯本件有期徒刑以上之罪，為累犯，應依修正前刑法第
    47條第1 項之規定加重其刑。
四、爰審酌被告僅因買賣車輛之糾紛，不思以正當方法解決，竟
    以不法手段對被害人甲○等人之行動自由加以拘束，非但欠
    缺尊重他人身體自由之觀念，且無視法紀，予取予求，破壞
    社會秩序甚鉅，所為實不足取，又犯罪後並未坦承犯行，態
    度不佳等一切情狀，量處如主文所示之刑，以資懲儆。
據上論斷，應依刑事訴訟法第299 條第1 項前段、刑法第2 條第
1 項前段、第28條、第302 條第1 項、第55條、修正前刑法第47
條第1 項，刑法施行法第1 條之1 ，判決如主文。
中　　華　　民　　國　　96　　年　　1　　月　 　16　　日
                  刑事第六庭  審判長法  官  曾逸誠
                                    法  官  林柏壽
                                    法　官  李  蓓
以上正本證明與原本無異。
如不服本判決，應於收受送達後10日內向本院提出上訴書狀（應
附繕本）。
中　　華　　民　　國　　96　　年　　1 　　月　　16　　日
　　　　　　　　　　　 　　　       書記官  何慧娟
附錄本判決論罪之法條：
中華民國刑法第302條
（剝奪他人行動自由罪）私行拘禁或以其他非法方法，剝奪人之
行動自由者，處5 年以下有期徒刑、拘役或3 百元以下罰金。
因而致人於死者，處無期徒刑或7 年以上有期徒刑，致重傷者，
處3 年以上十年以下有期徒刑。
第 1 項之未遂犯罰之。
